【裁判字號】    96,訴,234
【裁判日期】    980227
【裁判案由】    給付分配款
【裁判全文】
臺灣宜蘭地方法院民事判決               96年度訴字第234號
原      告  丙○○
訴訟代理人  林明正律師
被      告  乙○○
            丁○○
訴訟代理人  柯士斌律師
複代理人    曾培雯律師
當事人間給付分配款事件，本院於民國98年2月12日言詞辯論終
結，判決如下：
    主  文
被告應各給付原告新台幣肆仟零伍拾伍元，及均自民國九十六年
七月二十七日起至清償日止，按年息百分之五計算之利息。
原告其餘之訴駁回。
訴訟費用新台幣伍萬肆仟玖佰伍拾伍元由被告各負擔百分之一即
新台幣伍佰伍拾元，餘由原告負擔。
本判決原告勝訴部分得假執行。但被告如各以新台幣肆仟零伍拾
伍元為原告預供擔保，得免為假執行。
原告其餘假執行之聲請駁回。
    事實及理由
一、原告主張：緣宜蘭縣礁溪鄉○○段198、199、199之1及203
    地號土地原屬原告所有，原告並在前開地號198、199及199
    之1地號上出資建造門牌號碼為宜蘭縣礁溪鄉○○路49之6號
    建物（以下簡稱系爭房地）。原告前曾以系爭房地設定抵押
    權，向彰化商業銀行宜蘭分行（以下簡稱彰化銀行）貸款新
    台幣（下同）1500萬元，借款名義人則為原告所有之宏凰貿
    易有限公司（以下簡稱宏凰公司）。被告係原告之兄弟，於
    民國93年2月間因需使用系爭房地，兩造商洽結果，原告同
    意將系爭房地分別過戶所有權持分3分之1予被告2人，惟被
    告需負責清償原告前開之銀行借款1500萬元。又因被告需另
    向彰化銀行貸款以清償前欠，故原告亦於95年12月28日同意
    提供自己保留之3分之1持分，將系爭房地之全部持分，供被
    告以其等經營之頭城貿易有限公司（以下簡稱頭城貿易公司
    ）作為借款人，復向彰化銀行設定最高限額抵押權2300萬元
    ，實貸1630萬元以清償原告前述貸款，貸款之利息亦均由被
    告繳納。詎於96年3月間，原告突接獲被告存證信函，略謂
    其等決定依土地法第34條之1規定將系爭房地以3800萬元出
    售予第三人，通知原告行使優先承買權。原告無力優先承購
    ，雖不捨亦迫於土地法之規定而無力反對，原告應受分配之
    買賣價金3800萬元之3分之1即12,666,667元，惟被告製作之
    分配表，竟於扣除土地增值稅148,229元，將銀行貸款本金
    1630萬元及利息24,329元，合計16,324,329元令原告負擔3
    分之1，僅分配7,076,995元與原告，然系爭土地之貸款係被
    告所借，與原告無關，自不應將之扣除，故原告因此所分配
    之價金短少5,441,443元，為被告所獲得之不當得利，原告
    應得請求返還之，為此爰依不當得利之法律關係，求為判決
    ：被告應各給付原告2,720,721元，及起訴狀繕本送達翌日
    起至清償日止，按年息百分之5計算之利息，暨願供擔保請
    准假執行。
二、被告之答辯如下：
（一）兩造為經營漁具、水產品、飼料等貨品之批發零售事業，
      而先後成立、共同經營信裕漁具店、宏凰貿易公司及頭城
      貿易公司，屬於兩造之合夥事業，於90年間由於合夥事業
      經營所需，必須覓地建造倉庫，因此購得系爭房地作為合
      夥事業之財產，並以原告為所有權之登記名義人。系爭房
      地前於90年間即向彰化銀行貸款800萬元，於92年間增貸
      為1500萬元，嗣於93年間，因兩造間時有爭執，遂將系爭
      房地登記為兩造所共有，迨至95年12月間原告突然要求被
      告將原借款人宏凰公司改以頭城貿易公司為借款人，被告
      自忖無論宏凰或頭城貿易公司皆為兩造之合夥事業，並無
      實質差別，遂應允之。然今原告竟執此謊稱系爭房地原為
      其所有，並謂借款人名義變更乃是原告移轉3分之2應有部
      分登記予被告之對價條件，實屬無稽。
（二）兩造之合夥事業，因共同姐夫甲○○亦投入資金協助經營
      ，遂於94年6月18日合夥人將甲○○投入之資金納入，並
      重新計算合夥股份，決議將以兩造各百分之32，而甲○○
      百分之4之持股比例共同經營合夥事業。並於95年初共同
      決議自95年2月1日起至98年1月31日止，委由甲○○擔任
      董事長綜理合夥事務之經營。買賣系爭房地係屬合夥事業
      事務之一，原告早已立切結書同意交甲○○處理，故而因
      合夥事業所生之貸款債務，應由兩造3人共同分擔，本件
      出售系爭房地所得價款尚需先經償還貸款，此部分貸款之
      本金及利息，原告亦應負擔，是其將扣除貸款本金、利息
      及土地增值稅後之餘款分配與原告，並無短少分配之情形
      。
（三）並答辯聲明：原告之訴駁回，暨如受不利判決，願供擔保
      請准免予假執行。
三、原告主張，兩造為兄弟，系爭房地購入後所有權登記人為原
    告，並曾設定抵押權向彰化銀行貸款1500萬元，借款名義人
    為宏凰公司。嗣於93年2月間變更登記為兩造共有，持分各3
    分之1。至95年12月28日改以頭城貿易公司作為借款人，復
    向彰化銀行設定最高限額抵押權2300萬元，實貸1630萬元以
    清償原告借款名義人為宏凰公司之前述貸款。於96年3月間
    ，原告接獲被告存證信函，略謂其等決定依土地法第34條之
    1規定將系爭房地以3800萬元出售予第三人，通知原告行使
    優先承買權。原告放棄優先承買之權利，經被告製作分配表
    ，將3800萬元價金扣除銀行貸款本金1630萬元、利息24,329
    元及土地增值稅148,229元後，均分與兩造3人，認原告應分
    得7,076,995元等情，業據提出系爭房地使用執照、存證信
    函、律師函、提存書、被告所製作之分配表為證，復為被告
    所不爭執，並經本院向宜蘭縣宜蘭地政所調取系爭房地登記
    謄本、異動索引（參見本院卷第51頁以下）；向彰化銀行所
    調取宏凰公司、頭城貿易公司以系爭房地設定抵押權之貸款
    資料（參見本院卷第107頁以下），核閱無訛，堪信為真實
    。
四、原告復主張，被告應分配與原告之買賣價金應為12,666,667
    元，然被告竟令原告負擔貸款本金1630萬元及利息24,329元
    之3分之1，短少之5,441,443元，為被告所獲得之不當得利
    等情，則為被告所否認，並以前詞為辯。按無法律上之原因
    而受利益，致他人受損害者，應返還其利益，民法第179 條
    前段定有明文。又按不當得利請求權之成立，須以權利人之
    受利益致義務人之損害，欠缺法律上之原因關係為限。再者
    ，土地法第34條之1第1至3項規定：「共有土地或建築改良
    物，其處分、變更及設定地上權、永佃權、地役權或典權，
    應以共有人過半數及其應有部分合計過半數之同意行之。但
    其應有部分合計逾三分之二者，其人數不予計算。共有人依
    前項規定為處分、變更或設定負擔時，應事先以書面通知他
    共有人；其不能以書面通知者，應公告之。第一項共有人，
    對於他共有人應得之對價或補償，負連帶清償責任。於為權
    利變更登記時，並應提出他共有人已為受領或為其提存之證
    明。其因而取得不動產物權者，應代他共有人聲請登記。」
    ，前開『應得之「對價」或「補償」』，係出賣共有土地之
    共有人，就其賣得之價金按各共有人應有部分比例，對未同
    意出賣之共有人所為之清償給付，未同意出賣之共有人所受
    領該項之對價或補償，應非完全以買受人所給付之「買賣價
    金」為準，即未同意之共有人所應取得範圍，並非「買賣價
    金」按應有部分比例計算之。又出賣共有土地之共有人，所
    以得一併處分他共有人之應有部分，乃源於法律所賦與之代
    理權，其性質為代理他共有人為處分行為（參照最高法院79
    年度台上字第1455號判決意旨），準此，對出賣共有土地時
    ，所需支出必要費用，如清償貸款債務，支出代書費、仲介
    費、土地增值稅，均包括在內，出賣共有土地之共有人在處
    理出賣共有土地事務時，雖未受未同意出賣之共有人之委託
    ，但基於土地法第34條之1之前揭規定，應已取得委任人之
    法律地位，應具有與處理自己事務為同一之注意，茍若委任
    人於出賣土地時扣除前開必要費用，難認出賣共有土地之共
    有人就必要之支出未加返還，係屬不當得利。
五、原告主張，1630萬元之貸款債務，係被告所借，被告清償貸
    款本金，概與原告無涉，自不應加以扣除云云。而經查，本
    件於出賣系爭房地時，被告確曾於96年5月2日以被告乙○○
    取款憑條清償1630萬元之本金，此有彰化銀行前揭函文可佐
    ，復參酌原告所提出訴外人朱志文與被告間所訂之不動產買
    賣契約書之記載，「賣方因債務關係提供本買賣標的物設定
    之抵押權，其所擔保之未償債務（金額1630萬元）由新貸銀
    行代為清償。」（參見本院卷第12頁），可見被告出賣系爭
    房地，確實清償本金為1630萬元之抵押債務，原告為共有人
    之一，自為抵押債務之物上保證人。更況，系爭房地之抵押
    借款原為宏凰公司，嗣因承貸之故，並變更借款人為頭城貿
    易公司，而於原告不否認其真正之92 年6月15日開帳確認單
    、有原告之妻張玉枝簽名確立95年5 月份盈餘簽收確認單（
    參見本院卷第24、25頁），均仍同列原告為前開2家公司之
    股東，難認系爭房地之借款完全係被告2人所為。再者，抵
    押債務之存續勢將影響系爭房地出售之市價，被告將之清償
    ，核認具有與處理自己事務為同一之注意，被告將出賣系爭
    房地取得之價金，令原告按應有部分比例分擔3分之1而加以
    扣除，依照上開之說明，應具有法律上之原因，則原告主張
    被告應各返還原告2,716,666元之部分（即1630萬元除以6）
    ，洵屬無稽，應予駁回。
六、原告又主張，前開1630萬元本金貸款之利息24,329元，亦不
    應令原告負擔3分之1，而自系爭房地應得之買賣價金中加以
    扣除等語。經查，前開24,329元之利息部分，乃係95年12月
    28日（29日）以頭城貿易公司取款憑條清償先前貸款1500萬
    元，並由頭城貿易公司承貸1630萬元後所生之利息，並均係
    以頭城貿易公司位於彰化銀行帳戶內自動扣繳，直至96年5
    月2日以被告乙○○取款憑條還清為止等情，有彰化銀行前
    揭函文可徵，足認前揭利息債務並非屬出售系爭房地時之未
    償債務，亦不在得加以扣除之必要費用範圍內，況且前開本
    金1630萬元之借款，於借貸期間所生之利息債務，係由頭城
    貿易公司加以清償，並非被告，且利息債務均已消滅，被告
    將之扣除，並無法律上之原因，仍應分配與原告。準此，被
    告令原告負擔之24,329元之3分之1即8,110元（元以下四捨
    五入），由被告2人取得，應無法律上之原因，故被告應分
    別返還4,055元與原告，原告此部分之請求，核屬有據，應
    予准許。
七、綜上，原告依不當得利之法律關係，請求被告應各給付原告
    4,055元及自起訴狀繕本送達之翌日即96年7月27日起至清償
    日止按年息百分之5計算之法定利息之範圍內，為有理由。
    至逾此範圍之請求，為無理由，應予駁回。
八、本件原告勝訴部分，未逾50萬元，本院應依職權宣告假執行
    。被告陳明願供擔保請准免為假執行，經核尚無不合，爰酌
    定相當之擔保金額准許之。原告其餘假執行之聲請，因訴之
    駁回而失所附麗，應併予駁回。
九、訴訟費用負擔之依據：民事訴訟法第79條。
中    華    民    國    98    年    2     月    27    日
                  臺灣宜蘭地方法院民事庭
                      法  官  郭淑珍
正本與原本無異。
如對本判決上訴，應於判決送達後20日內向本院提出上訴狀（需
附繕本）。
中    華    民    國    98    年    2     月    27    日
                      書記官  林慶生

司法院資訊處製作；財團法人民間司法改革基金會備份。
